【裁判字號】    89,判,3623
【裁判日期】    891214
【裁判案由】    綜合所得稅
【裁判全文】
最  高  行  政  法  院  判  決                  八十九年度判字第三六二三號
    再 審原 告  甲○○
    再 審被 告  財政部臺灣省中區國稅局
    代  表  人  楊重華
右當事人間因綜合所得稅事件，再審原告對本院中華民國八十八年四月二十九日八十
八年度判字第一六七六號判決提起再審之訴。本院判決如左：
    主  文
再審之訴駁回。
再審訴訟費用由再審原告負擔。
    事  實
緣再審原告八十一年度綜合所得稅結算申報，其取自國防部中山科學研究院（下稱中
科院）之薪資所得計新臺幣（下同）二五四、四九六元，案經再審被告查得，核定補
徵稅額一六、九○○元，再審原告不服，申經復查結果，未准變更，提起一再訴願，
遞遭決定駁回，嗣提起行政訴訟，經本院以八十八年度判字一六七六號（下稱原判決
）判決駁回。再審原告不服，主張原判決有行政訴訟法第二百七十三條第一項第一款
（即修正前行政訴訟法第二十八條第一款）之再審事由，提起再審之訴。茲摘兩造
訴辯意旨如次：
再審原告起訴意旨略謂：一、人民固然有納稅之義務，但必須以法律定之，以杜徵、
納雙方之爭議，減少人民的痛苦感，是謂「租稅法定主義」；人民為「權利主體」並
非「權利客體」，是與國家行政權站在平等地位上的，這是先進法治國家行政法的圭
臬，不可替代的主流思想。在傳統的威權政治文化裡，卻呈現行政法不完備，或是過
度保護行政機關的現象，作出「不教而誅」的錯誤判決。姑不論新的「行政程序法」
，已規範未來行政機關不論是制定行政命令或作成行政處分，都必須尊重人民的參與
權。法律規定，行政機關頒布行政命令或作成行政處分前，必須讓人民調閱相關文件
，表達意見甚至召開公聽會，必要時還要舉行言詞辯論的法制，即現今之中央法規標
準法都已略具此一法治思想之雛形，且其為規範憲法與法、法與法之間、法與命令之
間之關係已甚為完備，可謂僅次於憲法的法中之法，是以其第一條「中央法規之制定
、施行、適用、修正及廢止，除憲法規定外，依本法之規定。」可證其效力。再審原
告依該法第十六條「法規對其他法規所規定之同一事項而為特別規定者，應優先適用
之。其他法規修正後，仍應優先適用。」（特別法優於普通法之原則），第十七條「
法規對某一事項規定適用或準用其他規定之規定者，其他法規修正後，適用或準用修
正後之法規。」（法規修正後之適用或準用），第十八條「各機關受理人民聲請許可
案件適用法規時，除依其性質應適用行為時之法規外，如在處理程序終結前，據以准
許之法規有變更者，適用新法規，但舊法規有利於當事人而新法規未廢除或禁止所聲
請之事項者，適用舊法規。」（從新從優原則）等法規相互關係之規範，以無可置疑
的主張：「所得稅法第九十四條第一項規定扣繳義務人於扣繳稅款時，應隨時通知納
稅義務人，並依本法第九十二條之規定，填具憑單發給納稅義務人，如原扣稅額與稽
徵機關核定稅額不符時，扣繳義務人於繳納稅款後，應將溢扣之稅款退還納稅義務人
；不足之數由扣繳義務人補繳，但扣繳義務人得向納稅義務人追償之」第八十九條第
二項「扣繳義務人未履行扣繳義務責任，而有行蹤不明或其他情事，致無從追究者，
稽徵機關得逕向納稅義務人徵收之」的規定，為最有利於納稅義務人，其中尤以「致
無從追究者」為最具關鍵之字眼，蓋中科院為國家機關，非無從追究者也，容稍後辯
正。復查鈞院六十八年十一月三十日六十八年度判字第七六七號判決要旨：「．．．
事業給付利息時，應依規定扣取稅款，如未扣稅款者，應責令其賠繳。」六十九年一
月四日六十九年度判字第五號判決要旨：「．．．營利事業登記所記載之負責人，對
於薪資、租金及利息之所得稅，未依法扣繳，被查覺後，復未於期限內提出申辯，稽
徵機關應責令其賠繳未依法扣繳之所得稅款。」，七十年五月十二日七十年度判字第
三九九號判決要旨：「．．．舞廳支付舞女之鐘點費，如涉嫌短扣稅款者，應責令舞
廳負責人賠繳。」七十四年十月二十九日七十四年度判字第一五三七號判決要旨：「
．．．利息所得稅扣繳義務人，未依規定扣繳稅款者，應負補繳稅款之責。」等判決
，皆可見鈞院以往對民間事業主以所得稅法第九十四條第一項嚴懲的立場，但本案相
較，明顯違反行政法上「禁反言」之原則。再審原告主張以憲法第七條：「中華民國
人民，無分男女、宗教、種族、階級、黨派，在法律上一律平等。」之平等原則及所
得稅法第九十四條第一項、第八十九條第二項之規定為符合稅捐稽徵法第四十八條之
三「．．．適用最有利納稅義務人之法律」之從新從優原則，鈞院有義務撤銷原處分
。二、「程序正義」是行政法的一項重要原則。因此中科院於五十五年成立時，就已
有「品位加給、技術津貼」之給與，直至六十八年，由中科院員工具名檢舉未依法納
稅，財政部函請國防部查明給付性質，已經歷十三個寒暑；且國防部更以基於業務機
密之理由無從提供，況財政部雖擬具處理辦法，報奉行政院函準予備查，並於同年十
一月三十日以台財稅三八五○一號函復國防部徵免原則，惟行政院、國防部、中科院
基於國防武器自主研發政策需要，並未諭示員工知悉。且財政部雖發文給國防部後，
歷經十四載（六十九年至八十二年），卻無進一步具體作為，唯一合理的解釋，就是
配合國防部武器自主研發的政策，而不作為。又財政部稅制委員會復以七十九年、八
十三年、八十七年所編印各版所得稅法令彙編中，分別以七十九年十月十八日台財稅
第七九○七一四三三四號函、八十三年八月三十一日台財稅第八三一六○七六六一號
函、八十七年九月二十一日台財稅第八七一九六五三六六號函再三宣示，凡未編入該
年度版之「本部及各權責機關所對外發布舊函示，非經其重行核定，一律不再援引適
用」，經遍查其七十九、八十三、八十七各年度版之所得稅法令彙編中皆未列入財政
部六十八台財稅三八五○一號函及行政院台八十四財三七○○七號函，依上開各年度
版所得稅法令彙編首揭各函示之意旨，應為無效之函示，必經各權責機關重新核定後
，始重新生效。更可證其為配合國防武器自主研發政策而採的相對措施。行政院院會
議及各權責機關內部之協調、會議之意見，除非對外正式發布，否則人民無從知悉，
是以國防部、財政部、基於國防武器自主研發政策之需要，秘而不宣六十八台財稅三
八五○一號函，人民自無義務受其拘束。且中央法規標準法第七條：「各機關依其法
定職權或基於法律授權訂定之命令，應視其性質分別下達或發布，並即送立法院。」
明白規定上述台財三八五○一號函及行政院台八十四財三七○○七號函，應送立法院
備查。顯然行政機關未送立法院備查，便宜行事之心態，更不合行政法「程序正義」
之原則，故依前開各年度版之所得稅法令彙編首揭各函示之意旨，行政院及財政部如
欲起課中科院非軍職員工品位加給或技術津貼之稅賦，必須立刻重新函示，方能起課
。三、中科院是根據動員戡亂臨時條款第四條戡亂時期本憲政體制授權總統得設置動
員戡亂機構，決定動員戡亂有關大政方針及第五條總統為適應動員戡亂需要，得調整
中央政府之行政機構、人事機構及其組織所授予總統之權力，而由蔣介石總統創立的
。歷任行政院長亦皆依據憲法第一百六十六條「國家應獎勵科學之發明與創造．．．
」（以下簡稱憲法一百六十六條）及第一百六十七條「國家對於左列事業或個人，予
于獎勵或補助．．．三於學術或技術有發明者．．．」（以下簡稱憲法第一百六十七
條第三項）為法源，核予中科院非軍職員工部分所得（即品位加給、技術津貼）免徵
所得稅之租稅優惠，因有此法源依據，中科院非軍職員工歷經二十五載（從五十五年
起以迄八十三年止）「品位加給、技術津貼」皆未依法扣稅，憲法第十九條明定人民
有納稅之義務，中科院非軍職員工之薪資，分為本薪、及品位加給、技術津貼兩大部
分，而本薪部分依法扣稅，使其合乎憲法第十九條所規定的人民有納稅之義務，至於
品位加給、技術津貼部分則依憲法第一百六十六條及第一百六十七條之獎勵原則，予
以免稅獎勵，此種處置堪稱允當。所以中科院非軍職員工品位加給、技術加給之免稅
實體，雖未明載入所得稅法第四條所列舉諸免稅事由中，但條列式之事項，難免掛一
漏萬之誤，要之憲法本文第一百六十六條、第一百六十七條及增修條文第十條基本國
策皆強調「國家應獎勵科學技術發展及投資，促進產業升級．．．」已明示保障科學
研究者應予獎勵，實無畫蛇添足之必要。又查憲法二十二條「凡人民之其他自由及權
利，不妨害社會秩序，公共利益者，均受憲法保障。」（以下簡稱第二十二條）第二
十三條「以上所列舉之自由權利，除為防止妨礙他人自由，避免緊急危難，維持社會
秩序或增進公共利益所必要者外，不得以法律限制之。」，又十分明白的界定，人民
之其他自由及權利均受憲法之保障，蓋中科院非軍職員工研發武器，顯然是增進公共
利益，維持社會秩序保護他人（非妨礙他人）自由，避免緊急危難之事業功蹟，因之
而獲得主政者之租稅勵優惠權利，是合乎憲法第二十三條「．．．不得以法律限制
之。」的保障。綜上所述，請求行言詞辯論、令中科院參加訴訟，並請求廢棄原判決
、撤銷原處分及一再訴願決定等語。
再審被告答辯意旨略謂：一、本案再審原告其主張及理由，尚無適用法規顯有錯誤或
發現有未經斟酌之重要證物，核無修正後行政訴訟法第二百七十三條所列得提起再審
之訴之情事。按「中華民國政府或外國政府，國際機構、教育、文化、科學研究機關
、團體，或其他公私組織，為勵進修、研究或參加科學或職業訓練而給與之學金
及研究、考察補助費等所得，免納所得稅。但受領之學金或補助費，如係為授與人
提供勞務所取得之報酬，不適用之。」為行為時所得稅法第四條第八款所規定。次按
「公、教、軍、警、公、私事業職工薪資及提供勞務者之所得，為薪資所得，該項所
得之計算，以在職務上或工作上取得之各種薪資收入為所得額；前項薪資包括薪金、
俸給、工資、津貼、歲費、金、紅利、各種補助費及按月或按年分期給付之退休金
或養老金。但為雇主之目的，執行職務而支領之差旅費、日支費及加班費不超過規定
標準者，及依同法第四條規定免稅之項目，不在此限。」復為同法第十四條第一項第
三類所明定。二、本件再審原告八十一年度綜合所得稅結算申報，經再審被告所屬竹
南稽徵所核定綜合所得總額八四六、三二九元，應補稅額一六、九○○元，再審原告
不服，就核定其取自中科院之「技術津貼」二五四、四九六元項目，依法申請復查，
再審原告主張「技術津貼」不屬薪資所得為免稅所得，經查中科院所核發「技術津貼
」之性質，為經常性研究補助費給與，且按月按職級定額支給，依規定核屬提供勞務
取得之報酬為薪資所得；另中科院對於給付軍職員工七十九年度之「品位加給」及「
技術津貼」，已依規定填發扣免繳憑單在案，又根據行政院秘書長八十四年十月十七
日台八十四財三七○○七號函復國防部八十四年九月二日珍琥字第二二九一號函稱
：「貴部報院為中山科學研究院給付非軍職人員之科技品位加給暨技術津貼免扣繳所
得稅一案，與現行法令規定不合，奉示：本案應依法課徵所得稅．．．」，又依財政
部八十五年十二月五日台財稅第八五一九二八○九一號函示：「．．．中山科學研究
院支付非軍職人員『科技品位加給』暨『技術津貼』，既經查明係通案依職級按月定
額給付，核屬所得稅法第十四條第一項第三類之薪資所得．．．應依法課徵綜合所得
稅。」初查核定課徵綜合所得稅並無不合，復後乃予維持，再審原告於訴願階段復主
張行政命令不可溯及既往，經查中科院所訂科技人員品位加給支給標準表及技術員薪
給標準表之等級，每月按職級定額領取科技品位加給或技術津貼，該院與其聘僱人員
之約定事項亦載明所指薪給除實物代金及眷補費外，包括全部給與，又財政部臺灣省
北區國稅局於八十二年間曾派員前往該院瞭解結果，該院支付非軍職人員之品位加給
及技術津貼係採按月給付方式，並非按研究計畫個案給付，復經中科院八十一年十一
月三日八十一訓誠字第一六八七三號函，說明該院各類薪資扣繳所得狀況，略以該院
於年度開始即訂有各項研究計畫，並按照研究計畫逐月實施。各項研究計畫除一般經
費外，為勵科技人員竭盡心智參與研發工作，另編列研發人員研究補助費及技術津
貼。為便利作業，研發人員研究補助費係採按月發放方式，再經由成本歸戶手續，回
歸計畫預算內（如研究補助費採個案給付，必將增加人力及作業之負擔，不符經濟效
益）等語，足見中科院給付非軍職員工之品位加給及技術津貼之所得，屬經常性補助
費給與，且依職級按月定額支給，為提供勞務所取得之報酬，依首揭行為時所得稅法
第四條第八款但書及第十四條第三類規定，核非免稅之所得，再審被告於法定核課期
間內依法發單補徵稅款，並無不合。再審原告主張基於信賴利益不宜追溯補徵，於法
無據。再審原告仍執前詞，並未提出新理由，再審之訴為無理由，應予駁回。
    理  由
按新行政訴訟法第二百七十三條第一項第一款所謂「適用法規顯有錯誤者」，係指原
判決所適用之法規與現行法規有所牴觸或有效之判例解釋有所違反者而言，至於事實
認定錯誤或法律上見解之歧異，不得謂為適用法規顯有錯誤。本件原判決係以：『按
中華民國政府或外國政府，國際機構、教育、文化、科學研究機關、團體，或其他公
私組織，為獎勵進修、研究或參加科學或職業訓練而給與之獎學金及研究、考察補助
費等所得，免納所得稅。但受領之獎學金或補助費，如係為授與人提供勞務所取得之
報酬，不適用之，為行為時所得稅法第四條第八款所規定。又凡公、教、軍、警、公
私事業職工薪資及提供勞務者之所得，為薪資所得，該項所得之計算，以在職務上或
工作上取得之各種薪資收入為所得額；前項薪資包括薪金、俸給、工資、津貼、歲費
、獎金、紅利、各種補助費及按月或按年分期給付之退休金或養老金。但為雇主之目
的，執行職務而支領之差旅費、日支費及加班費不超過規定標準者，及依同法第四條
規定免稅之項目，不在此限，復為同法第十四條第一項第三類所明定。本件原告（即
再審原告，下同）八十一年度綜合所得稅結算申報，其取自中科院之薪資所得二五四
、四九六元，未合併申報，被告（即再審被告，下同）乃核定應補徵稅額一六、九○
○元。原告不服，就該薪資所得部分，循序提起行政訴訟，主張如事實欄所載。經查
，憲法第一百六十五條、第一百六十六條、第一百六十七條第三款，係規定教育科學
藝術工作者生活之保障、科學之發明與創造之獎勵及古蹟文物之保護、於學術或技術
有發明者之獎勵與補助等，與憲法第十九條規定人民有依法律納稅之義務，兩者併行
不背。前者，要求政府依國民經濟進展之情形，隨時提高教育科學藝術工作者之待遇
、獎勵或補助發明者；但並不因此免除該類人員依法納稅之義務。故除法律明定得免
納稅義務者外，稅捐單位對之課徵各類稅款，無違憲法第一百六十五條、第一百六十
六條、第一百六十七條第三款、第一百七十一條及中央法規標準法第十一條規定。是
中科院不論依何法源設立，其所屬人員除非法律明定免徵所得稅外，自不得解免其納
稅之義務，原告指所得稅法第四條第八款但書之規定違憲云云，要無可取。又行政法
上所謂信賴保護原則，係指人民因相信既存之法秩序，而安排其生活或處置其財產，
則不能因嗣後法規之制定或修正，而使其遭受不能預見之損害，用以保護人民之既得
權益。本原則之適用，係在禁止新制定或修正法規有溯及既往之效力。而所謂平等原
則，係指相同之事件應為相同之處理，不同之事件則應為不同之處理，除有合理正當
之事由外，否則不得為差別待遇。本件中科院之預算雖分別依計畫編列人事費支應其
員工之各項給與，但實際上領受「品位加給」或「技術津貼」之非軍職人員，無論配
屬之單位參與不同計畫，均依該院所訂「科技人員品位加給支給標準表」、「技術員
薪給標準表」之等級，每月按級定額領取科技品位加給或技術津貼。且該院與其聘僱
人員之約定事項亦載明所指薪給，除實物代金及眷補費外，包括全部給與，其非軍職
人員所領受之科技品位加給或技術津貼，核屬因提供勞務所取得之報酬，應無行為時
所得稅法第四條第八款免納所得稅規定之適用。況北區國稅局於八十二年間派員前往
該中科院瞭解結果，其支付非軍職人員之科技品位加給及技術津貼確係按月給付方式
，復經中科院八十一年十一月三日（八一）訓誠字第一六八七三號函致該局，說明該
院各類薪資扣繳所得稅狀況：「本院於年度開始即訂有各項研究計畫，並按照研究計
畫逐月實施。各項研究計畫除一般經費外，為獎勵科技人員竭盡心智參與研發工作，
另編列研發人員研究補助費及技術津貼。為便利作業，研發人員研究補助費係採按月
發放方式，再經由成本歸戶手續，回歸計畫預算內（研究補助費採個案給付，必將增
加人力及作業之負擔，不符經濟效益）」等語。足見中科院給付非軍職員工之品位加
給及技術津貼之所得，屬經常性研究補助費給與，依職級按月定額支給，為提供勞務
所取得之報酬，依首揭規定，核非免稅之薪資所得，被告依法發單補徵稅款，未逾稅
捐稽徵法第二十一條所定核課期間，於法並無不合。次查，所得稅法第四條第八款立
法意旨，固在獎勵研究等，但仍須合於該款規定要件者，始能獲免稅獎勵，尚非所有
獎學金或補助費均得免稅。而首揭所得稅法規定一直未變更，且財政部（六十八）台
財稅第三八五○一號函係謂：「一、凡依職級按月定額發給者，應屬各該研究人員之
薪資所得，應於給付時應依法辦理扣繳，所得人並應於年度結算申報時合併申報課稅
。二、如係按研究計劃個案給付、並非通案按職級按月給付者，則為研究補助費，依
法可免納所得稅。三、如屬第一種情形，中科院以往未依法扣繳，所得人以往年度亦
未申報納稅者，應即請中科院轉知各所得人自行向稽徵機關補報並補繳應納稅款，可
免予處罰，自六十九年一月起，中科院應於給付時依法扣繳，所得人應於每年終後合
併申報綜合所得稅。．．．」該函釋明白指出，凡依職級按月定額發給者，應屬研究
人員之薪資所得，所得人應申報課稅，並未就系爭依職級按月定額發給之所得為應予
免稅之承諾，無信賴保護原則之適用。北區國稅局八十二年四月十五日北區國稅三第
八二○○七三○七號函僅係該局對財政部之建議函，並非對外發布之有效函釋，亦不
因該建議函而生信賴保護之問題。原告所引本院判決，與本案情形有間，且非判例，
尚無拘束本件效力。而中小學教師課後輔導等所得，與系爭所得，性質上並非相同之
事件，本件被告對原告課稅之處分，無違憲法第七條平等原則。又現役軍人之薪餉，
依行為時所得稅法第四條第一款規定，固免納所得稅，然原告非現役軍人，自無該款
之適用。至軍事審判法第三條第一款、第二款係指關於在軍事機關從事軍事工作之非
軍職人員，因犯軍法而應受軍法審判者，視同現役軍人。該規定有其特殊之立法目的
，與本件原告應負公法上納稅義務無關，不得執為原告系爭所得亦應免納所得稅之論
據。另納稅義務人如有前開所得稅法第十四條第一項各類之所得，即應依同法第七十
一條規定申報納稅，非以扣繳憑單之有無，為課稅之依據。所得稅法第九十五條之規
定，僅係為加強課稅資料之正確性，授予稽徵機關調查及督促扣繳義務人對於扣繳報
告之確實，尚不因稽徵機關未為調查或督促扣繳義務人，即認納稅義務人就其取得之
所得不負申報納稅之義務。再者，課稅與否應由稽徵機關依法認定，非可由事業團體
或機關自行認定，原告主張系爭所得既經發放單位認定為免稅，足堪信實云云，應屬
誤解。訴願法第十九條規定，訴願就書面審查決定之，必要時，得為言詞辯論。故訴
願、再訴願（訴願法第二十七條準用第十九條規定）係以書面審查決定為原則，言詞
辯論於必要時始例外為之。本件訴願及再訴願機關認無言詞辯論之必要，依法律所規
定之程序，就書面審查而為決定，自無違誤。綜上所述，原告主張各節均無可採，被
告依首揭規定補徵原告漏報稅款，一再訴願決定，遞予維持，俱無違誤。原告起訴意
旨，難謂有理，應予駁回。又本件事證已臻明晰，原告請求訊問證人胡衛華，並行言
詞辯論及命中科院參加訴訟，核無必要，併此明。』為由，乃依修正前行政訴訟法
第二十六條後段，判決駁回再審原告在前訴訟程序之訴。核其所適用之法規與該案應
適用之現行法規並無違背，與解釋判例，亦無牴觸，並無所謂適用法規顯有錯誤之情
形；再審原告以前揭事實欄所載理由，主張原判決適用法規顯有錯誤，核屬法律上見
解之歧異；從而再審原告主張原判決有行政訴訟法第二百七十三條第一項第一款（即
修正前行政訴訟法第二十八條第一款）之再審事由提起本件再審之訴，揆諸首揭說明
，殊難認有再審理由，應予駁回。本件事證已臻明確，已無行言詞辯論及命中科院參
加訴訟之必要，併此明。
據上論結，本件再審之訴為無理由，爰依行政訴訟法施行法第二條、行政訴訟法第二
百七十八條第二項、第九十八條第三項前段，判決如主文。
中    華    民    國     八十九      年     十二     月      十四       日
                    最 高 行 政 法 院  第 四 庭
                                審 判 長 法  官      葉  振  權
                                         法  官      林  清  祥
                                         法  官      吳  錦  龍
                                         法  官      劉  鑫  楨
                                         法  官      吳  明  鴻
右  正  本  證  明  與  原  本  無  異
                                         法院書記官  陳  盛  信
中    華    民    國     八十九      年     十二     月      十八       日


司法院資訊處製作；財團法人民間司法改革基金會備份。
